臺灣高雄地方法院刑事判決　　　　　　　　　　　　　　　九十年度訴字第七六號
　　公　訴　人　臺灣高雄地方法院檢察署檢察官
　　被　　　告　癸○○
　　　　　　　　寅○○
　　共　　　同
　　選任辯護人　洪士宏
右列被告因詐欺案件，經檢察官提起公訴（八十九年度偵字第四九二二號、八十九年
度偵字第二三六九九號），本院判決如左：
    主  文
癸○○、寅○○均無罪。
    理  由
一、公訴意旨略以：被告癸○○、寅○○夫妻共同基於意圖為自己不法所有之概括犯
    意聯絡，先後於民國八十八年四月一日、八十八年六月二日分別召集附表所示之
    二組互助會（以下分別簡稱編號一互助會、編號二互助會，起訴書誤載為三組互
    助會），虛構載有會員庚○○、己○○、卯○○、簡秀麗、丁○○、辛○○、陳
    淑女、辰○○、乙○○、丑○○、曾涂麗卿等人之會單，佯向告訴人戊○○（妻
    為甲○）、巳○○等人招攬互助會，使告訴人戊○○（妻為甲○）、巳○○等人
    不疑有他而入會，告訴人戊○○參加編號二互助會之一會，告訴人巳○○則參加
    編號一、二兩組會助會之各二會，嗣後被告二人竟於不詳時地偽造不詳互助會員
    之標單而冒標多次，詐取其他會員之互助會款，並交付不知情會員偽造之庚○○
    等人之本票有價證券，迨於八十八年十一間即無故停標。經告訴人按所提供之互
    助會員名單，打電話向庚○○等人查詢後，經庚○○等人一致指陳，伊等並未加
    入上開互助會，始知受騙，因認被告癸○○、寅○○二人均涉有刑法第二百零一
    條偽造有價證券罪、第三百三十九條詐欺罪等罪嫌。
二、按犯罪事實應依證據認定之，無證據不得推定其犯罪事實。又不能證明被告犯罪
    者，應諭知無罪之判決，刑事訴訟法第一百五十四條、第三百零一條第一項分別
    定有明文。再告訴人之告訴，本以使被告受刑事訴追為目的，故其陳述是否與事
    實相符，自應調查其他證據，以資審認，茍其所為攻擊之詞，尚有瑕疵，則在此
    瑕疵未予究明以前，即不能遽採為斷罪之基礎（最高法院六十九年台上字第一五
    三一號判例參照）。至刑法第三百三十九條第一項之詐欺罪之成立，以意圖為自
    己或第三人不法所有，以詐術使人將本人或第三人之物交付為要件，如行為人並
    未施用詐術，或其所用方法不能認係詐術，亦不致使人陷於錯誤，即均與該條之
    構成要件有間（最高法院四十六年度臺上字第二六０號判例參照）。至於民事債
    務當事人間，若有未依債務本旨履行給付之情形，在一般社會經驗而言，原因非
    一，其因不可歸責之事由無法給付、或因合法得對抗他造主張抗辯而拒絕給付、
    甚至債之關係成立後始行惡意遲延給付等皆有可能，非必出於自始無意給付之詐
    欺犯罪一端；又刑事被告依法不負自證無罪之義務，故在別無積極證據證明被告
    在債之關係發生時，自始即具有不法所有意圖之情形下，自難單以行為人單純債
    務不履行之客觀事態，推定行為人自始即有詐欺取財之犯意。再按，互助會係民
    間常見之融資方法，一般人於參加互助會時，本即有預設將來如急需時可標取會
    款以供周轉之目的，而於召集互助會自任會首之情形時，亦多係因需要用錢然本
    身資金不足，始會召集互助會以募集款項，故若行為人於經濟狀況不佳時標取會
    款或召集互助會以為經濟上周轉、融資之方式，尚不得遽認其即有詐欺意圖。
三、公訴人認被告二人涉有右揭罪嫌，無非係以被告二人由被告寅○○擔任系爭兩個
    互助會之會首，卻於會單上虛構會員庚○○等多人，並於召會後冒用不詳活會會
    員之名義標會後向其他不知情會員收取會款，並交付偽造之庚○○等人本票有價
    證券，嗣旋於起會約半年後無故止會並逃逸無蹤，迄今尚未完全清償告訴人所受
    損失等情，資為論罪依據。
四、訊據被告癸○○、寅○○二人固均供承被告寅○○有於右揭時地擔任會首召集系
    爭兩組互助會之事實，惟堅決否認有詐欺及偽造有價證券文書犯行，辯稱：會單
    上之庚○○、己○○、卯○○、簡秀麗、丁○○、辛○○、陳淑女、辰○○、乙○○、丑○○、曾涂麗卿等，確有其人，這些人確實有跟會，並無冒標或偽造本
    票情形等語；被告寅○○另辯稱：我原本從事美容美髮業，月入有五、六萬元，
    因我從八十四年間就陸續有召集其他互助會，在八十四年間買房子後就一直要繳
    房屋貸款，還有二個小孩需撫養，需錢周轉所以才會召會，房貸到八十八年繳清
    了，但八十八年間景氣不好，月入剩三、四萬元，一時周轉不過來才止會等語。
    被告癸○○則辯稱：互助會起會後的事均由寅○○處理，我只有在寅○○沒空的
    時候，我偶而幫她去收會錢等語。經查：
（一）告訴人巳○○自承：我認識癸○○有五、六年之久，之前癸○○跟過我的互助
      會，這次他說他缺錢，需要起會周轉，我就答應跟會等語（見本院九十一年一
      月十五日審判筆錄）；又告訴人戊○○之妻甲○亦自承：癸○○與我先生戊○○是同業，他們認識很久了，當初癸○○一直邀我先生跟會，我先生才會跟會
      等語（見同前日之審判筆錄），由此可知被告二人於召集告訴人二人入會時，
      並未施用詐術手段，甚且已明確告知經濟狀況非佳之情形，再參以被告二人提
      出由被告寅○○擔任會首所另外召集之互助會單十四張，會單上所載之起會日
      期包含從七十七年起至八十三年、八十五年間起會者，其中並有於八十六年間
      完會之互助會（上述會單附於本院九十年十二月六日審判筆錄後），顯見被告
      等上開所言非虛。綜此，尚難認被告二人於起會之初即有詐欺之意圖。
（二）編號二互助會雖於開標六會後即止會，惟觀諸該會除被告寅○○以外之已得標
      會員：庚○○、己○○、簡秀麗、子○○、壬○○等五人，其中庚○○、簡秀
      麗、己○○已分別到庭證稱確實有跟會並已標會之事實（分別參照本院九十年
      九月十八日、九十年五月二十二日、九十一年三月二十八日之審判筆錄），其
      等證詞並均核與被告二人陳述之情節大致相符，另查，告訴人等並自陳：經自
      行查證之結果，子○○、壬○○二人確實有跟會、已得標為死會等情，可知編
      號二互助會並無遭冒標之情形，是以自難認被告二人於召集編號二互助會後有
      施用詐術冒標之詐欺手段。況查，被告癸○○亦為編號二互助會上之會員之一
      （會單上第十九號）而仍屬活會，有會單一紙在卷可憑，若被告二人無經營此
      互助會之意思，其等大可於互助會起會之初旋再由被告癸○○以高額標金標取
      該會後一走了之，然其等並未為之，益足證被告二人非基於詐欺之意思而召集
      編號二互助會。
（三）編號一互助會雖於開標十會後止會，然其中被告二人所陳稱已死會之會員辛○○、乙○○、丑○○（乙○○之夫）等人，業經證人辛○○到庭證稱：我有參
      加編號一互助會，跟兩會，已標一會，但因寅○○跟我借錢，所以標到後錢直
      接借給她，後來第二會還沒有標就止會了等語（見本院九十一年三月十四日審
      判筆錄）；又證人乙○○到庭證稱：陸續有參加被告的會，編號一、二的會，
      各跟一會，編號一的會已標，錢有拿到，且該繳的死會會款我有繳完，編號二
      部分未標，當初是因想存錢買房子所以跟會，我先生是丑○○，得標者要簽本
      票，因我沒時間我就委託寅○○幫我開。我先生丑○○也有各跟一會，他都已
      經標到，錢也拿到了，當時是因為要付我房子的頭期款，所以約於八十八、八
      十九年左右標的等語（見同前日審判筆錄），上開證人之證詞均核與被告辯稱
      之情節大致相符，是以被告此部分辯解堪予採信。至編號一互助會之其餘死會
      會員辰○○、陳淑女、丁○○、張秀蘭等人部分，經本院依被告二人所提供地
      址寄送之傳票，分別遭以「無此人」、「遷移」等理由退回，有送達回證多紙
      在卷可憑，然死會會員於止會後遷移地址而致會首無法聯絡其人之情形，時有
      所聞，並非全然無可能，參以告訴人等並無法提出被告二人有虛構或冒標上開
      死會會員之證據，是以尚難僅因上開死會會員未實際居住於被告所提出之住址
      ，即遽認被告二人有虛構會員，甚或有冒標、偽造本票之犯行。況且，觀諸被
      告寅○○提出其先前召集已完會之歷次會單上，「辰○○」之姓名出現多次，
      益足證會員辰○○部分並非被告所虛構。
（四）再查，告訴狀中雖載明：案外人子○○、壬○○分別已於八十八年十月二十日
      、同年十一月二十日得標，但僅收得部分會款一節，惟查，告訴人戊○○之妻
      即甲○、巳○○二人於偵查中乃陳稱：已得標會員中，只有壬○○、子○○二
      人沒拿到會款等語（見八十九年偵字第二三六九九號偵查卷第十一頁筆錄），
      可知被告二人於起會之初仍有按期將收取之會款交付得標者，係於接近止會之
      前二會始未將會款交予得標會員，從而，尚難認被告二人於起會之初即無經營
      互助會之真意，亦難認其等於與起會後有詐欺之意圖、手段。
（五）至告訴人巳○○雖曾指稱其所持之編號二互助會會單與證人丙○○所持者不同
      一節，經查，被告寅○○乃辯稱：該會原先是手寫的名單，後來案外人柯澤禮
      、曾文宏都不參加，告訴人巳○○加一會，案外人子○○退一會，其中十六號
      寫錯，應該是黃素娥，還增加案外人黃美華、葉勝文、簡秀麗等語（見本院九
      十年七月三日審判筆錄），核與證人丙○○於同日到庭所證稱：我有參加編號
      二互助會的一會，是以自己名字跟會，我總共有二張會單，被告在起會之前是
      先拿手寫的那張給我，該會單上面原子筆筆跡是我太太寫的（我太太沒有去開
      會），說預備有這些人要跟會，後來在起會沒多久，被告才又拿打字的那張會
      單給我，說這是這個會的正確名單，我開會都沒有去標，我是準備要最後一會
      才要標會等語（見同前日之審判筆錄），並無不符，而告訴人巳○○當庭亦自
      承：起會後有多參加一會等情（見同日審判筆錄），亦與被告寅○○之前開辯
      解內容相符，應認被告寅○○之此部分辯解堪予採信，是以自難認被告有對不
      同會員發布不同會單之詐欺行為。
（六）又查，案外人曾涂麗卿為編號二互助會會員子○○之妻，又子○○已於八十八
      年十月二十日得標等情，為告訴人、被告所均不否認，子○○既已得標，其於
      簽發之本票蓋用其妻「曾涂麗卿」之印章以加強本票之擔保性，與常理並無相
      違。復查，系爭二組互助會之會單上並無記載「曾涂麗卿」為會員之情形，從
      而公訴意旨認：被告有虛構「曾涂麗卿」為會員一節，顯有誤會。再者，本案
      並未扣得任何偽造之本票可稽，而起訴書事實所載之會員又均非出於虛構一節
      ，亦已如前述，是以尚難認告訴人所持本票係由被告偽造之情形。
（七）告訴人戊○○之妻甲○乃自陳：被告在九十年五月二十一日有拿二萬元來換回
      己○○為發票人之本票二張，另被告在九十年二月二十二日，亦有以二萬元換
      回庚○○、黃鴻燕（庚○○之夫）的本票一張等語（見本院九十年五月二十二
      日審判筆錄），參以被告二人於本院審理時已與告訴人二人達成和解之情（見
      本院九十一年五月二日審判筆錄），可知被告二人於止會後非即放任不管而全
      無清償之情形，益足證其等並無詐欺之意圖。
綜前所述，並無證據足證被告二人有如公訴人所指：意圖為自己不法之所有，施用詐
術使人陷於錯誤而將本人之物交付及虛構、冒用他人名義標會後偽造本票之詐欺、偽
造有價證券等犯行，被告二人雖確有召集如附表所示二組互助會且嗣後止會而積欠告
訴人會款之事實，然此核屬民事糾紛，應循民事途徑解決始為妥適，尚不得遽以刑法
上之詐欺罪相繩。公訴人之指訴既無法使本院得到被告等有符合刑法上詐欺、偽造有
價證券等罪構成要件之確信有罪心證，此外復查無其他積極證據足資證明被告有上揭
犯行，核諸前揭說明，應由本院為被告二人均無罪之諭知。
五、據上論斷，應依刑事訴訟法第三百零一條第一項前段，判決如主文。
中      華      民      國    九十一      年      七      月    十一    日
                                  臺灣高雄地方法院刑事第六庭
                                      法  官  周玉群
右正本證明與原本無異。
如不服本判決，應於判決送達後十日內，向本院提出上訴狀。
                                      書記官  陳瓊芳
中      華      民      國    九十一      年      七      月    十一    日
附表（止會日期：八十八年十一月間）：
┌─┬─────┬──────┬──┬────────────────┐
│編│起迄時間  │會數        │每會│被告稱已死會之會腳              │
│號│          │            │金額│                                │
├─┼─────┼──────┼──┼────────────────┤
│一│88.04.01至│四十二會    │一萬│寅○○一會（會單一號）        │
│  │90.12.15  │每月一日開標│    │陳淑女一會（會單二號）        │
│  │          │每年四、八、│    │丁○○二會（會單二三、二四號）│
│  │          │十二月之十五│    │辛○○一會（會單二五號）      │
│  │          │日加一會    │    │丑○○一會（會單二六號）      │
│  │          │            │    │乙○○一會（會單二七號）      │
│  │          │            │    │辰○○二會（會單三六、三七號）│
│  │          │            │    │張秀蘭一會（會單三九號）      │
├─┼─────┼──────┼──┼────────────────┤
│二│88.06.20至│二十六會    │二萬│寅○○一會（會單一號）        │
│  │90.07.20  │每月二十日開│    │子○○一會（會單二號）        │
│  │          │標          │    │壬○○一會（會單七號）        │
│  │          │            │    │庚○○一會（會單十二號）      │
│  │          │            │    │己○○一會（會單十七號）      │
│  │          │            │    │簡秀麗一會（會單二六號）      │
└─┴─────┴──────┴──┴────────────────┘
